臺灣士林地方法院民事判決　　　　　　　93年度重訴字第53號
原　　　告　丙○○
　　　　　　　　　　　　101.
訴訟代理人　陳再賢律師
被　　　告　戊○
　　　　　　　　　　　　65號.
訴訟代理人　乙○○
　　　　　　黃珊珊律師
右　一　人
複 代理 人　甲○○
被　　　告　丁○○
訴訟代理人　黃珊珊律師
複 代理 人　甲○○
被　　　告　己○○
　　　　　　　　　　　　113號
當事人間分割共有物事件，本院於94年8月15日言詞辯論終結，
判決如下：
    主  文
兩造共有臺北市○○區○○段二小段一四四四建號即門牌號碼臺
北市○○路○段一六五號十四弄六號地下室、面積共計一千零九
十六點二六平方公尺之建物應分割為：(一)如附圖所示，虛線右側
標為超級市場部分歸被告戊○所有，左側標為防空避難室兼停車
場部分歸原告及被告丁○○、己○○保持共有（各三分之一）。
(二)原告及被告丁○○、己○○應各補償被告戊○新臺幣陸拾肆萬
貳仟肆佰玖拾伍元。
被告戊○應給付原告新台幣壹佰伍拾柒萬陸仟陸佰零肆元及自民
國九十三年二月八日起至清償日止，按週年利率百分之五計算之
利息。
原告其餘之訴駁回。
訴訟費用由原告負擔二分之一，被告戊○負擔十四分之三，被告
丁○○及己○○各負擔七分之一。
前揭主文第二項於原告以新台幣伍拾參萬元為被告戊○供擔保後
，得假執行。但被告戊○如於執行標的物拍定、變賣前，以新臺
幣壹佰伍拾柒萬陸仟陸佰零肆元為原告預供擔保，得免為假執行
。
原告其餘假執行之聲請駁回。
    事實及理由
甲、程序部分：原告於民國94年8 月15日於不當得利請求權外，
    另就被告戊○佔用共有物得利相同之基礎事實追加侵權行為
    請求權，被告戊○、丁○○雖不同意原告追加，惟其請求之
    基礎事實既屬同一，依民事訴訟法第255條第1項第2款規定自
    應准許其追加，合先敘明。
乙、實體部分：
一、本件原告起訴主張：臺北市○○區○○段2 小段1444建號即
    門牌號碼臺北市○○路○ 段165 巷14弄6 號地下室（下稱系
    爭地下室，面積共計1,096.26平方公尺）為兩造所共有，被
    告戊○應有部分6 分之2 ，原告及被告己○○、丁○○各18
    分之4 ，因兩造無法協議分割，且該地下室遭被告戊○獨自
    佔用全部，除規劃停車位24個出租外，另經營學園音樂教室
    ，依原告持分評定現值新台幣（下同）792,700 元，按台北
    市非住家每月租金為房屋評定現值29%計算，每月可得租金
    229,883元，或依土地法第97條計算土地及房屋申報現值為
    13,896,600元，依年息10%計算，每年租金為1,389,660元，
    計算5年，均超過5,930,981元，而原告僅就其中5,930,981
    元為請求，爰訴請裁判准予分割系爭地下室，並依侵權行為
    及不當得利之法律關係請求被告戊○給付5年內使用系爭地
    下室所獲相當於租金之利益等語，並聲明：(一)原告與被告共
    有之系爭地下室准予分割；(二)被告戊○應給付原告5,930,98
    1元，及自起訴狀繕本送達之翌日起至清償日止，按年息5%
    計算之利息；(三)前項請求願供擔保請准宣告假執行。
二、被告己○○辯稱：伊贊成分割，贊成以原告的方式分割，地
    下室現在是被告戊○和其兩個兒子占有中，目前是由乙○○
    作音樂教室，小兒子則是作為手工業的包裝室，其他大部分
    都是停車場，現在停車場就是被告戊○在收錢，整棟都是兄
    弟4人共有，無約定哪1層樓由何人收租，1、2、6樓及地下
    室都是被告戊○侵佔，85年以前整棟樓都是伊在管理，之後
    就是被告戊○從停車場開始侵佔，後來整棟樓都被他侵佔，
    租金也都被他收走了，系爭地下室事實上沒有淹水，該大樓
    的水電費是用收6 樓的租金來支應，與系爭地下室無關等語
    。被告戊○、丁○○辯稱：被告戊○、丙○○若取得超級市
    場部分，依政大不動產鑑定股份有限公司鑑價報告（下稱政
    大公司鑑價報告），尚不足其持分價值，故主張被告戊○、
    丁○○仍應在防空避難室兼停車場部分分到10個停車位，並
    維持共有，其餘部分由被告己○○及原告共有，若由被告戊○單獨分到超級市場部分，依前鑑價結果，被告戊○仍有26
    分之2 可於防空避難室兼停車場部分與原告、被告己○○、
    被告丁○○共有，又系爭地下室連同整個大樓均有分管約定
    ，系爭地下室之租金歸被告戊○收益，故無不當得利，且多
    數車位係兩造之親戚在使用，每車位之租金亦僅3,000 至4,
    000 元，縱認有不當得利，依土地法第97條計算，原告得請
    求之上限為396,350元，被告戊○另以得對原告請求之管理
    費用667,399 元（包括水電費、修繕費）主張抵銷等語。並
    聲明：原告之訴駁回。
三、兩造不爭執之事實：(一)系爭地下室為兩造共有，被告戊○應
    有部分6 分之2 ，原告及被告己○○、丁○○各18分之4 ，
    兩造無法達成分割協議。(二)系爭地下室標為超級市場部分面
    積為274.95平方公尺，標為防空避難室兼停車場面積為821.
    31平方公尺。(三)系爭地下室現由被告戊○占有中，原使用執
    照用途標為超級市場部分，現由被告戊○之子乙○○在經營
    「學園音樂教學中心」，與防空避難室兼停車場部分之間有
    一隔牆（即附圖之虛線部份），標為防空避難室兼停車場部
    分，現為停車場。本件之爭點：(一)系爭地下室有無約定分管
    ？被告戊○主張有分管並由其負責管理，其無不當得利。原
    告否認分管。(二)原告主張侵權行為或不當得利於5 年內之金
    額，自87年12月16日起至92年12月15日，每月被告應給付原
    告約為新台幣10萬元，總額為新台幣5,930,981 元，另外亦
    可根據土地法及財政部的一般租金標準核算。被告戊○主張
    並無不當得利，否認停車位收入每月有10萬元，另外若有停
    車位收入，也已經用在管理維修停車場之費用、僱用管理員
    及水電費，其間也有兩次淹大水，地板重新換過並油漆過，
    原告都沒有出過錢，因為都是戊○在使用管理，收益已經抵
    銷完畢。
四、本院得心證之理由：
  (一)按「各共有人，得隨時請求分割共有物。但因物之使用目的
    不能分割或契約訂有不能分割之期限者，不在此限」，民法
    第823條第1項定有明文。又按「建築物非經領得使用執照，
    不准接水、接電及使用」、「建築物應依核定之使用類組使
    用，其有變更使用類組或有第九條建造行為以外主要構造、
    防火區劃、防火避難設備、消防設備、停車空間及其他與原
    核定使用不合之變更者，應申請變更使用執照」，建築法第
    73條第1 、2 項本文定有明文。再按「公寓大廈周圍上下、
    外牆面、樓頂平台及防空避難室，非依法令規定並經區分所
    有權人會議之決議，不得有變更構造、顏色、使用目的、設
    置廣告物或其他類似之行為」公寓大廈管理條例第8條第1項
    所明文規定。經查，系爭地下室中有821.31平方公尺之使用
    目的標為「防空避難室兼停車場」，揆諸前揭法條之內容，
    該部分若為分割，將導致空間使用方式之變更，應非法院得
    以職權為之。從而，本件系爭地下室，雖無不得分割之情形
    ，惟分割方式應在兼顧防空避難室之使用目的下，始能進行
    原物分割。
  (二)復按「共有物之分割，依共有人協議之方法行之。分割之方
    法，不能協議決定者，法院得因任何共有人之聲請，命為左
    列之分配：一、以原物分配於各共有人。二、變賣共有物，
    以價金分配於各共有人。以原物為分配時，如共有人中，有
    不能按其應有部分受分配者，得以金錢補償之。」民法第82
    4 條定有明文。又法院裁判分割共有物，除應斟酌各共有人
    之利害關係，及共有物之性質外，尚應斟酌共有物之價格，
    倘共有人中有不能按其應有部分受分配，或所受分配之不動
    產，其價格不相當時，法院非不得命以金錢補償之（最高法
    院57年臺上字第2117號判例要旨參照）。經查，就系爭地下
    室如何分割，原告提出多個分割方案，其中涉及細分防空避
    難室兼停車場部分之方案，因該部分不能分割，業如前述，
    自不可採，方案中有不涉及變更防空避難室使用目的者，係
    就系爭地下室現有「超級市場」與「防空避難室兼停車場」
    逕分割為兩部分，標為「超級市場」部分歸被告戊○，標為
    「防空避難室兼停車場」部分則由原告與被告丁○○、己○○繼續維持共有。被告戊○及丁○○提出之分割分案，則就
    「超級市場」部分歸被告戊○及丙○○共有，標為「防空避
    難室兼停車場」部分則由兩造繼續共有（只是被告戊○、丁○○之應有部分減少）。審酌前揭被告戊○及丁○○所提方
    案，於「防空避難室兼停車場」部分已創造兩造新的共有關
    係，因原告表明不願與被告戊○繼續維持共有關係，故不可
    採。至於原告之方案，以使用執照原登記「超級市場」與「
    防空避難室兼停車場」分割為兩部分，既可兼顧防空避難室
    不能分割之使用目的，且與現狀即標為「超級市場」部分，
    現由被告戊○之子乙○○在經營「學園音樂教學中心」，與
    防空避難室兼停車場部分之間亦有隔牆區分使用，若將該部
    分分割給被告戊○，對於被告戊○現有使用狀況之影響較小
    ，又「防空避難室兼停車場」部分由原告及被告丁○○、己○○3 人共有（依現應有部分比例為1:1:1 ，即各3分之1）
    ，亦經其當庭同意，應認如附圖所示右側標為「超級市場」
    部分（面積274.95平方公尺）分歸被告所有，左側標為「防
    空避難室兼停車場」部分（面積821.31平方公尺）分歸原告
    及被告丁○○、己○○維持共有（各3 分之1）， 較符合兩
    造之意願及利益。惟以此方案分割後，被告戊○分得如附圖
    所示標為「超級市場」部分面積274.95 平方公尺，原告及
    被告丁○○、己○○分得「防空避難室兼停車場」部分面積
    821.31平方公尺，依原應有部分，被告戊○分得之面積略有
    短少，但使用目的為「超級市場」者可作為商業利用，價值
    自較「防空避難室兼停車場」為高，單以面積計算補償金額
    顯不公平，經本院就建物價值函送鑑定，「超級市場」部分
    評估總價為10,368,774元，「防空避難室兼停車場」部分為
    26,520,000元，合計為36,888,774元（含公設1445建號應有
    部分，因其配附於系爭地下室，分割後亦依比例配附，其價
    值自應計算在內），有政大公司鑑價報告在卷可稽，被告戊○依其應有部分3 分之1 應分得價值12,296,258元之建物，
    尚短少1,927,484元，足見兩造不能依其應有部分受分配，
    且所受分配之不動產價格顯不相當，分得「防空避難室兼停
    車場」部分之原告及被告丁○○、己○○自應以金錢補償被
    告戊○，依其應有部分比例（1:1:1）應各補貼被告戊○642
    ,495 元。
  (三)原告主張被告戊○未經共有人之同意即占用系爭地下室經營
    學園音樂教學中心及停車場10年以上，構成侵權行為及不當
    得利，爰請求被告戊○賠償5 年內無權占用致其受有損害5,
    930,981 元等語。被告戊○則辯稱兩造間有分管約定，系爭
    地下室由伊管理，故無侵權行為或不當得利云云，惟查，被
    告戊○所舉之證人庚○○到庭證稱其並不清楚丙○○有無答
    應系爭地下室給戊○管理，亦不清楚如何分配之情形等語，
    又被告己○○亦稱「以前父親在世是同意被告戊○管理地下
    室的，但父親過世後，他就沒有權利管理，後來是四兄弟同
    意該大樓全部由我在管理的，民國81年我父親死亡後到83年
    底都由我在管理」等語（94年3月18日辯論筆錄），足認被
    告戊○主張有分管約定云云，並非可採。又現有24個停車位
    ，除部分出租外，僅有一個停車位是被告丁○○之子在停用
    ，其他被告戊○所辯稱之親戚使用，其實只是戊○之子孫與
    意，即將系爭地下室全部占為己用，侵害其共有權，為故意
    侵權行為，應屬可採。又被告戊○自承系爭地下室於86、87
    年由其收取停車費等語（93年10月15日筆錄），與另被告己○○陳稱於85年之前整棟樓係其管理，之後就是被告戊○從
    停車場開始侵占等語（93年8 月19日筆錄）相符，又被告戊○之子乙○○於系爭地下室經營學園音樂教學中心已十餘年
    ，亦據乙○○於本院至現場履勘陳述在卷，有勘驗筆錄可稽
    ，是以，被告戊○占用系爭地下室之時間應在5 年以上，原
    告請求自87年12月16日至92年12月15日間共5 年之損害賠償
    ，亦屬有據。至於損害金額之計算，因系爭地下室並非供居
    明輝主張租金之上限為396,350 元（且該金額未將土地價值
    計入），自不可採。依政大公司鑑價報告所示，以收益法推
    估建物價值，認定超級市場部分有效總收入每年為506,896
    元，停車場每車位有效總收入為每年38,002元，因現場有24
    個車位，故該部分之有效總收入為每年912,048 元，系爭地
    下室之有效總收入合計為每年1,418,944 元，原告應有部分
    9 分之2 ，計算5 年，所受損害應為1,576,604 元，原告之
    請求於此範圍內，為有理由，應屬可採。至於被告戊○主張
    其另以得對原告請求之管理費用667,399 元與前款抵銷部分
    ，按「因故意侵權行為而負擔之債，其債務人不得主張抵銷
    」，民法第339 條定有明文，是原告主張被告戊○就此1,57
    6,604元 不得主張抵銷，應屬有據，被告戊○之主張，尚不
    可採。
五、綜上所述，原告訴請兩造共有之系爭地下室准予分割，為有
    理由，應予准許。本院並定分割方案如附圖所示虛線右側標
    為超級市場部分歸被告戊○所有，左側標為防空避難室兼停
    車場部分歸原告及被告丁○○、己○○保持共有（各3分之1
    ），原告及被告丁○○、己○○應各補償被告戊○642,495
    元。至原告所主張之其他分割方法，僅供本院參考，雖其他
    分割方法為本院不採，惟此僅係其所主張分割方法不當之問
    題，其訴請分割，於法仍無不合。又原告依侵權行為訴請被
    告戊○給付1,576,604元及自起訴狀繕本送達翌日即93年2月
    8日（93年1月28日寄存，於93年2月7日發生送達之效力）起
    至清償日止，按週年利率5%計算之利息部分，為有理由，應
    予准許，逾此部分，則無理由，應予駁回。至於原告另依不
    當得利請求權併行主張部分，因原告依前揭侵權行為請求權
    已可達到獲得勝訴判決之目的，是就不當得利請求權部分，
    則無再予審酌之必要，附此敘明。
六、原告就其第二項聲明部分聲明願供擔保請准假執行，於原告
    勝訴部分，自應酌定擔保金准許之。被告戊○雖未聲明願供
    擔保免為假執行，惟本院依職權認以宣告其得供擔保免為假
    執行為宜，爰酌定金額宣告之。至於原告其餘敗訴部分所為
    假執行之聲請，因訴之駁回而失所依據，應予駁回。
七、又因共有物分割之事件涉訟，由敗訴當事人負擔訴訟費用顯
    失公平者，法院得酌量情形，命勝訴之當事人負擔其一部，
    民事訴訟法第80條之1 定有明文。查系爭土地雖因兩造無法
    達成分割協議，原告因而提起訴訟，兩造均因系爭土地之分
    割而互蒙其利，又原告另就被告戊○請求相當於租金之損害
    賠償，故本院認此部分訴訟費用應分別負擔如主文第4 項所
    示，始符合公平，附此敘明。
八、本件事證已明，兩造其餘攻擊防禦方法，於判決結果不生影
    響，爰不一一詳為論述，附此敘明。
九、訴訟費用負擔之依據：民事訴訟法第80條之1。
中　　華　　民　　國　　94　　年　　9 　　月　　5 　　日
                  民事第一庭  法  官  高愈杰
以上正本證明與原本無異。
如對本判決上訴須於判決送達後20日內向本院提出上訴狀。
中　　華　　民　　國　　94　　年　　9 　　月　　8 　　日
                              書記官  高楚安
